【裁判字號】    95,訴,1398
【裁判日期】    951129
【裁判案由】    證券交易法
【裁判全文】
臺北高等行政法院判決
                                     95年度訴字第01398號
                              .
原      告  甲○○
訴訟代理人  丙○○
被      告  行政院金融監督管理委員會
代  表  人  施俊吉（主任委員）
訴訟代理人  乙○○
            丁○○
上列當事人間因證券交易法事件，原告不服行政院中華民國95
年2 月27日院臺訴字第0950082031號訴願決定，提起行政訴訟。
本院判決如下：
    主  文
原告之訴駁回。
訴訟費用由原告負擔。
    事  實
一、事實概要：
    本件被告行政院金融監督管理委員會（下稱金管會）以久津
    實業股份有限公司（下稱久津公司）為已發行有價證券公司
    ，未依行為時證券交易法第36條第1 項第1 款規定，於每半
    年營業年度終了後2 個月內公告申報該公司94年上半年度財
    務報告，原告為久津公司行為時之負責人，乃依同法第178
    條第1 項第3 款及第179 條規定，以民國（下同）94年11月
    14日金管證6 罰字第0940005245號處分書處原告罰鍰新臺幣
    （下同）60萬元。原告不服，以久津公司於93年1 月間獲臺
    灣板橋地方法院（下稱板橋地院）裁定准許重整，因原重整
    人林家振執行業務不力，法院於94年6 月2 日解除林家振重
    整人之職務，選任其為重整人，就任後積極處理前任重整人
    任內怠於申報各期財務報告，分別於94年6 月30日完成91年
    度年報、7 月30日完成92年度半年報、8 月30日完成92年度
    年報、9 月30日完成93年度半年報及年報，94年度半年報預
    定於94年底完成；行政院金融監督管理委員會組織法未明定
    證券交易法第3 條所定主管機關，已由財政部證券暨期貨管
    理委員會變更為金管會；又證券交易法第179 條規定之處罰
    對像係為行為之負責人，原告於就任後儘速完成相關財務報
    表顯非該規定之處罰對象，且應限於負責人具故意或重大過
    失之責任，方應處罰，金管會處其罰鍰，有欠合理云云，提
    起訴願，經行政院95年2 月27日院臺訴字第0950082031號訴
    願決定駁回，原告仍不服，遂向本院提起行政訴訟。
二、兩造聲明：
  (一)原告聲明：訴願決定及原處分撤銷。
  (二)被告聲明：原告之訴駁回。
三、兩造之爭點：
    金管會是否為本案主管機關？處罰原告是否適格？原處分處
    原告60萬元罰鍰是否適法？
  (一)原告主張之理由：
    1.按原告於94年12月13日自司法院網站下載於同年5 月18日
      修正之證券交易法，其中第3 條規定：「本法所稱主管機
      關，為財政部證券暨期貨管理委員會。」與本件為原處分
      機關金管會顯有不同，金管會所為處分顯有違法之實。行
      政程序法第11條規定：「行政機關之管轄權，依其組織法
      規或其他行政法規定之。行政機關之組織法規變更管轄權
      之規定，而相關行政法規所定管轄機關尚未一併修正時，
      原管轄機關得會同組織法規變更後之管轄機關公告或逕由
      其共同上級機關公告變更管轄之事項。行政機關經裁併者
      ，前項公告得僅由組織法規變更後之管轄機關為之。前2
      項公告事項，自公告之日起算至第3 日起發生移轉管轄權
      之效力。但公告特定有生效日期者，依其規定。管轄權非
      依法規不得設定或變更。」查證券交易法於94年5 月18日
      修正後，仍明定主管機關為財政部證券暨期貨管理委員會
      （下稱證期會），並非被告機關，而被告機關係於民國93
      年7 月1 日成立，被告機關所為原處分係於94年11月14日
      以金管證六罰字第0940005245號作成處原告60萬元之罰鍰
      。雖被告辯稱「行政院依行政院金融監督管理委員會組織
      法第2 條、第4 條及行政程序法第11條第2 項規定，於93
      年6 月24日以臺財字第0930027180號公告，配合被告機關
      於93年7 月1 日成立，相關法律及法規命令條文涉及被告
      機關掌理事項，原管轄機關為財政部或財政部證券暨期貨
      管理委員會者，自93年7 月1 日起變更為被告。」，但依
      被告機關成立至民國94年5 月18日修正證券交易法，期間
      長達近1 年，顯然並無「因急迫致相關行政法規所定管轄
      機關尚未一併修正」，而應由共同上級機關公告變更管轄
      之必要。再按中央法規標準法第11條及行政程序法第11條
      第5 項之規定，併依法行政原理，被告機關所為之原處分
      顯有管轄權欠缺之違法。
    2.被告機關所為之原處分顯有處罰對象錯誤之違法：
      證券交易法第179 條規定：「法人違反本法之規定者，依
      本章各條之規定處罰其為行為之負責人。」所稱為行為之
      負責人，就本案言應係「故意或重大過失而違犯證券交易
      法第36條第1 項第1 款之負責人」，然原告就任重整人兼
      法定代理人（即負責人）後，即積極處理前任負責人怠於
      行使之職務，並於最快速時間內逐步完成，按行政程序法
      第7 條、第8 條及第9 條之立法意旨，原告實無遭受處罰
      之理，被告機關於答辯狀第4 點已明示原告乃係「當時公
      司之負責人」，卻於第5 點闡述其所為之處分對象乃「對
      其為行為之負責人」，惟其並未就「當時公司之負責人」
      與「其為行為之負責人」是否係同一人，及原告是否有系
      爭法條規定之可責難行為提出合理之說明，即辯稱其處分
      為合理，足徵其就處分對象之陳述至為矛盾，實有處罰對
      象錯誤之違法。何況久津公司已因財務窘困而進行重整中
      ，此項罰鍰不啻為雪上加霜，棄平民百姓之利益如敝屣，
      如何令人干服。
    3.被告所為原處分顯有違反行政程序法相關規定之違法：
      按被告所為原處分除涉及違反行政程序法有關前揭管轄權
      及當事人之規定外，另又違反行政程序法第36條、43條、
      102 條及第7 、8 、9 條等規定。按前述法條規範，被告
      機關為原處分前，應先依第36條主動調查證據，並對原告
      有利與不利事項一律注意；再依第43條斟酌全部陳述與調
      查事實及證據之結果，依論理及經驗法則判斷事實之真偽
      ，並將其決定及理由告知原告；並應依第102 條規定，通
      知原告陳述意見或舉行聽證，應給予原告陳述意見之機會
      ；嗣按調查證據之結果及原告充分陳述之事由，斟酌同法
      第7 、8 、9 條規定之法例始足作成處分。惟原告於就任
      後所為積極補正合於法意之行為，被告機關均視而不見，
      亦不願探究實際狀況，逕以「未依證券交易法第36 條 第
      1 項第一款規定於半年營業年度終了後2 個月內公告申報
      94年上半年度財務報告」處原告罰鍰60萬元，顯然被告機
      關並未依此法定程序作成原處分，故應有違反法定程序之
      違法。
    4.原告致力完成系爭財務報表申報之經過事實：
      原告原係久津公司之創辦人，專營飲料食品之製造及販售
      業務，為使公司為多元化經營，於89年底90年初間成立電
      子事業處，並延攬前董事長郭保富為總經理總攬公司之經
      營及運作，並於90年6 月間經董事會推選其為董事長。孰
      料，92年2 、3 月間郭保富竟因違法炒作久津公司股票，
      致公司陷入財務困窘之境而遭股票下市，嗣經檢調機關查
      獲有鉅額虛偽交易虛增營業額之嫌，致相關財務資料至為
      紊亂，繼而又因經營權之爭紛紛擾擾，令久津公司之營運
      陷入停頓。甫幸於93年2 月底獲管轄法院賜准進行重整程
      序，惟又遭登記為負責人之重整人林家振於任職期間，執
      行業務不力，竟令電子事業部門於93年度虧損達323,000,
      000 元，應債權銀行要求，經重整監督人聲請並獲重整法
      院於94年6 月2 日裁定解除林家振重整人之職務，並選任
      原告為重整人。原告就任後即致力彌補前任負責人怠於完
      成之相關財報之申報，速令受任之正風聯合會計師事務所
      立即進行相關作業，並已於6 月30日完成91年年報、7 月
      30日完成92年半年報、8 月30日完成92年年報、9 月30日
      完成93年半年報及年報，並95年1 月12日完成申報91、92
      、93年之財報，於95年4 月3 日完成申報94年度第2 季財
      報（即上半年財報）。（即令原告為重整人職務之裁定經
      最高法院於95年1 月4 日作成確定裁定廢棄，及訴願機關
      駁回訴願之請求，原告仍勉力不懈，繼續督促完成相關財
      報及其申報作業。）至此已使久津公司財務申報作業回復
      正軌。按前揭有關炒作股票、股票下市、經營權爭奪紛爭
      、重整進行及重整人變更等情事，被告機關均知悉甚詳，
      被告機關亦熟知欲令荒廢近3 年未予查核申報且事涉虛偽
      交易之財務資料回復常軌，決非易事。然被告機關卻刻意
      違背其所應具備之經驗法則，未予主動瞭解實情，更未給
      予原告陳述之機會，僅以「公司截至處分日為止，尚未向
      被告辦理書面申報」即作成原處分，原告無法干服。
    5.證券交易法第178 條所規定之罰鍰金額，乃自12萬元以上
      至240 萬元以下，被告機關未探究實際狀況（即原告係於
      94年6 月始承接重整人之職務，並於承接後即積極補正前
      手怠於作為之義務等），即逕自處以60萬元罰鍰，顯有違
      反行政罰原理按行政罰法第7 條、8 條、18條第1 項、及
      第42條規定。被告機關自始均未予原告陳述之機會，固然
      未探究原告就久津公司未按時申報系爭財務資料是否有故
      意或過失，此其違反行政罰原理之一；被告機關又未探究
      原告何行為與「久津公司未按時申報系爭財務資料」之關
      係如何，其情節是否有得減輕或免除處罰，此其違反行政
      罰原理之二；被告機關亦未審酌原告就久津公司違反行政
      法上義務行為應受責難程度、所生影響及因違反行政法上
      義務所得之利益，且未考量受處罰者之資力，此其違反行
      政罰原理之三；被告機關於裁處前，未給予原告陳述意見
      之機會，此其違反行政罰原理之四。按久津公司因前董事
      長郭保富違法炒作股票，致財務陷入窘困之境，因負債大
      於資產而進行重整，原告因係久津公司對債權銀行之連帶
      保證人，所有資產均遭債權銀行查封，資力亦陷於窘困。
      被告機關疏於前揭行政罰原理而為之原處分，勢必令久津
      公司及原告之償債能力如雪上加霜，實有損債權人之權益
      。
    6.綜上所述，原告確於就任後，立即於6 月底開始勉力陸續
      完成歷次被前任負責人怠於完成之財務報告申報。原告之
      所以勉力於此，乃相信只要盡力依據證券交易法第36條第
      1 項之立法本旨規定，依序勉力補正完成，應不致繼續遭
      罰鍰之處分並降低久津公司之營運成本。未料被告非但未
      據前述行政程序法及行政罰之原理暨證券交易法之立法本
      旨，進行探究久津公司之現況斟酌原告已盡己所能完成之
      成果，亦未賜給原告適當陳述及改善之機會，仍逕執意作
      成不合行政程序法規定之行政處分，原告自無法干服。
  (二)被告主張之理由：
    1.關於被告機關所為之原處分顯有處罰對象錯誤之違法乙節
      ：
      按證券交易法第179 條法人違反規定者處罰其為行為之負
      責人規定，其目的為使負責人督促公司循法治理公司，因
      此公司違反證券交易法公告申報之義務時，自應處罰公司
      違法行為當時之負責人。經查該公司截至94年8 月底仍為
      股票公開發行公司，原告為當時公司負責人，被告依同法
      第178 條第1 項第3 款、第179 條規定為前揭處分，應有
      其據。
    2.原告雖稱於接任重整人後即積極處理前任負責人怠於行使
      義務云云，惟查該公司截至處分日為止，尚未向被告辦理
      書面申報，亦未依被告91年6 月28日台財證一字第091000
      3639號令規定完成91年度至93年度財務報告電子書之上傳
      作業（遲至95年1 月6 日始完成上傳），故被告處分應有
      其據，原告所稱尚不足採。
    3.關於被告機關所為原處分顯有違反行政程序法之違法乙節
      ：
      (1)按證券市場具有資訊不對稱之特性，亦即公司經營者相
        對於一般投資大眾擁有更多公司財務業務相關資訊，如
        不加以及時、充分公開，勢必將影響證券市場之公平性
        及公正性，是以資訊公開制度係證券市場最重要之基石
        ，亦是證券交易法相關規範之核心所在。由於久津公司
        曾為一上市公司，股東人數達3 千多人，股權十分分散
        ，股東唯有透過財務報表始可暸解公司過去之財務狀況
        及經營績效。
      (2)該公司過去未依證券交易法第36條第1 項規定公告申報
        91年度、92年上半年度、92年度、93年上半年度、93年
        度財務報告，已連續多次違反規定，致使股東多次無法
        及時、充分獲悉公司財務資訊，情節嚴重。原告雖稱已
        於94年下半年間勉力督促該公司完成財務報告，惟該公
        司仍未依證券交易法辦理公告申報之資訊公開作業，以
        致股東無從知悉相關內容（該公司遲至95年1 月6 日始
        完成完成91年度至93年度財務報告電子書之上傳作業）
        ，違法情節仍未改善，是以被告對原告處罰鍰60萬元，
        應屬合理。
      (3)復依行政程序法第103 條第5 款規定，行政處分所根據
        之事實，客觀上明白足以確認者，行政機關得不給予陳
        述意見之機會。經查本案該公司未依證券交易法第36條
        第1 項規定公告申報94上半年度財務報告，其事實已明
        確，故被告於處分前並未予原告陳述意見。
    4.關於被告機關所為處新台幣60萬元之處分，顯有違反行政
      罰原理乙節：
      系爭處分當時尚不適用行政罰法相關規定，縱依行政罰原
      理，久津公司違反財務報告公告申報之義務，就客觀條件
      而言已涉有過失，且如上所述，被告已審酌該公司過去多
      次未依規定公開財務報告，導致眾多股東無法及時、充分
      知悉公司財務狀況及經營結果，情節嚴重，故對原告處罰
      鍰60萬元，應屬允當。
    理  由
一、本件起訴時被告之代表人原為龔照勝，惟其於95年5 月13日
    停職，現已變更為施俊吉，經其聲明承受訴訟，核無不合，
    應予准許。
二、按行為時證券交易法第36條第1 項第2 款規定：「已依本法
    發行有價證券之公司，應於每營業年度終了後4 個月內公告
    並向主管機關申報，經會計師查核簽證、董事會通過及監察
    人承認之年度財務報告。其除經主管機關核准者外，並依左
    列規定辦理：一、於每半營業年度終了後2 個月內，公告並
    申報經會計師查核簽證、董事會通過及監察人承認之財務報
    告。二、…」第6 項規定：「公司在重整期間，第1 項所定
    董事會及監察人之職權，由重整人及重整監督人行使。」第
    178 條第1 項第3 款規定，發行人、公開收購人、證券商、
    證券商同業公會、證券交易所或第18條所定之事業，於依法
    或主管機關基於法律所發布之命令規定之帳簿、表冊、傳票
    、財務報告或其他有關業務之文件，不依規定製作、申報、
    公告、備置或保存者，處12萬元以上240 萬元以下罰鍰。第
    179 條規定：「法人違反本法之規定者，依本章各條之規定
    處罰其為行為之負責人。」
三、查久津公司為股票公開發行公司，未依行為時證券交易法第
    36條第1 項第1 款規定，於每半營業年度終了後2 個月內公
    告申報該公司94年上半年度財務報告，為原告所不爭執，被
    告以久津公司前亦未依限公告申報92年上半年度、92年度、
    93年上半年度及93年度財務報告，分別經前證期會92年9 月
    26日台財證6 罰字第0920003959號、93年6 月4 日台財證6
    罰字第0930002496號、金管會93年10月12日金管證6 罰字00
    00000000號及94年6 月20日金管證6 罰字第0940002737號處
    分書核處有案，久津公司復未申報94年上半年度財務報告，
    已連續2 年度內第5 次違反規定，情節較為嚴重，而原告為
    久津公司行為時之負責人，被告乃裁處其罰鍰60萬元。原告
    不服，循序提起行政訴訟，並為事實欄所載各節之主張，是
    本件應審酌者為：金管會是否為本案主管機關？處罰原告是
    否適格？原處分處原告60萬元罰鍰是否適法？
四、經查：
  (一)金管會為本案主管機關：
    1.為配合金管會於93年7 月1 日成立，行政院以93年6 月24
      日院臺財字第0930027180號公告，相關法律及法規命令條
      文涉及金管會掌理事項，原管轄機關為財政部或證期會者
      ，自93年7 月1 日起變更為金管會。
    2.故證券交易法第3 條所定主管機關由財政部證期會變更為
      被告。原告訴稱被告機關所為之原處分顯有管轄權欠缺之
      違法云云，要不足採。
  (二)關於處罰原告是否適格部分︰
    1.按證券交易法第179 條規定：「法人違反本法之規定者，
      依本章各條之規定處罰其為行為之負責人。」此項規定，
      其目的為使負責人督促公司循法治理公司，因此公司違反
      證券交易法公告申報之義務時，自應處罰公司違法行為當
      時之負責人。
    2.查久津公司截至94年8 月底仍為股票公開發行公司，該公
      司違反上開申報義務，原告為久津公司之重整人，於重整
      期間，即為久津公司之負責人，久津公司未依法申報，則
      被告依同法第178 條第1 項第3 款、第179 條規定為前揭
      處分，即非無據。
  (三)關於原處分是否違反行政程序法部分：
    1.按證券市場具有資訊不對稱之特性，亦即公司經營者相對
      於一般投資大眾擁有更多公司財務業務相關資訊，如不加
      以及時、充分公開，勢必將影響證券市場之公平性及公正
      性，是以資訊公開制度係證券市場最重要之基石，亦是證
      券交易法相關規範之核心所在。
    2.查久津公司為上市公司，該公司過去未依證券交易法第36
      條第1 項規定公告申報91年度、92年上半年度、92年度、
      93年上半年度、93年度財務報告，已連續多次違反規定，
      致使股東多次無法及時、充分獲悉公司財務資訊，情節嚴
      重。原告雖稱已於94年下半年間勉力督促該公司完成財務
      報告，惟該公司仍未依證券交易法辦理公告申報之資訊公
      開作業，以致股東無從知悉相關內容（該公司遲至95年1
      月6 日始完成完成91年度至93年度財務報告電子書之上傳
      作業），違法情節仍未改善，是以被告對原告處罰鍰60萬
      元，應屬合法。又被告已審酌該公司過去多次未依規定公
      開財務報告，導致眾多股東無法及時、充分知悉公司財務
      狀況及經營結果，情節嚴重，故對原告處罰60萬元，且該
      條罰則可處12萬元以上240 萬元以下之罰鍰，被告對原告
      處罰鍰60萬元，為最高額度之四分之一，是原告指稱罰鍰
      太高，不符比例原則云云，亦不足採。。
    3.復依行政程序法第103 條第5 款規定，行政處分所根據之
      事實，客觀上明白足以確認者，行政機關得不給予陳述意
      見之機會。經查本案該公司未依證券交易法第36條第1 項
      規定公告申報94上半年度財務報告，其事實已明確，故被
      告於處分前並未予原告陳述意見，亦無不合。
五、又依前證期會91年6 月28日台財證1 字第0910003639號令規
    定，公開發行公司依證券交易法第36條規定公告申報財務報
    告，除向該會指定之資訊申報網站「公開資訊觀測站」進行
    傳輸，並向該會辦理書面申報；惟久津公司截至處分日為止
    ，尚未完成91至93年度財務報告電子書之上傳作業，且未辦
    理書面申報，況久津公司客觀環境並未發生無法申報94年上
    半年度財務報告之重大事項，有未依法完成94年上半年度財
    務報告之公告申報情事，從而，原處分並無不法，訴願決定
    予以維持，亦無不合。原告徒執前詞，訴請撤銷，為無理由
    ，應予駁回。
四、兩造其餘攻擊防禦方法均與本件判決結果不生影響，故不逐
    一論述，併此敘明。
據上論結，本件原告之訴為無理由，爰依行政訴訟法第98條第3
項前段，判決如主文。
中    華    民    國    95    年    11    月   29     日
                       第二庭審判長法  官  徐瑞晃
                                   法  官  畢乃俊
                                   法  官  陳金圍
上為正本係照原本作成。
如不服本判決，應於送達後20日內，向本院提出上訴狀並表明上
訴理由，如於本判決宣示後送達前提起上訴者，應於判決送達後
20日內補提上訴理由書（須按他造人數附繕本）。
中    華    民    國    95    年    11    月    29    日
                                   書記官  陳可欣


司法院資訊處製作；財團法人民間司法改革基金會備份。
